【裁判字號】    89,判,3798
【裁判日期】    891222
【裁判案由】    醫師法
【裁判全文】
最  高  行  政  法  院  判  決                  八十九年度判字第三七九八號
    原      告  甲○○
    被      告  台北縣政府
    代  表  人  蘇貞昌
右當事人間因醫師法事件，原告不服行政院衛生署八十八年九月八日衛署訴字第八八
○四七二五八號再訴願決定，提起行政訴訟。本院判決如左︰
    主  文
原告之訴駁回。
訴訟費用由原告負擔。
    事  實
緣原告係合慶診所前負責醫師，該診所於八十六年二月經中央健康保險局查核有病患
陳林碧花、張鶴靜、顏希娟、高斟壹等四人病歷記載不實及虛報醫療費用之情事，乃
依全民健康保險法第七十二條規定處以該醫療費用二倍之罰鍰及依全民健康保險特約
醫事服務機構合約第二十九條第一項規定予以停止特約二個月（自八十六年十一月一
日起至八十六年十二月三十一日止）。案移被告所屬衛生局約談原告到該局說明後，
被告以原告違規事證明確，核屬醫師於業務上之不正當行為，依醫師法第二十五條規
定，於八十六年十月二十九日以八六北府衛三字第四一一五六四號行政處分書，裁處
停業一個月（自八十六年十二月一日至八十六年十二月三十一日止）。原告不服，提
起訴願、再訴願，遞遭決定駁回，仍不甘服，提起行政訴訟。茲摘兩造辯論意旨如
次：
原告起訴意旨略謂：本件被告依醫師法第二十五條規定裁處原告停業一個月，係援引
健保局與原告間醫療給付爭議，由爭議審議委員會裁決結果裁處。惟查原告與健保局
間之爭議，業經台灣板橋地方法院審理認定原告之醫療確有必要，且有實質治療，所
申請之醫療費用為治療所必需，而駁回被告之訴在案，被告援引該案裁處原告停業一
個月，自屬無據。且原告與健保局間之爭議，亦不應殃及非健保病患之醫療關係，被
告並無任何證據證明原告曾對非健保病患有不當收費或違反醫德、醫術之行為，更未
經法定之醫事審議委員會裁決，即裁處原告停業一個月，於法顯屬無據，請予撤銷原
處分云云。
被告答辯意旨略謂：
一、依中央健康保險局（以下稱健保局）審查結果如后：
  １、陳林碧花於八十五年十二月二十六日因腳傷就診，原告於其健保卡蓋一格戳章
      ，收費新臺幣（下同）六五○元，隔日其子再持新卡補蓋八十五年十二月二十
      七日、二十八日、二十九日三格戳章並退費五五○元，並在病歷上為不實記載
      ，及向健保局申報八十五年十二月二十六日至二十九日（含八十五年十二月三
      十日傷口換藥同一療程）共四次之醫療費用。
  ２、張鶴靜於八十五年十一月十九日及同月二十五日就診二次，其中八十五年十一
      月十九日就診時，原告蓋用八十五年十一月十九日及二十二日二格健保卡戳章
      並收取費用四○○元，惟原告於其病歷不實記載並申報八十五年十一月十九日
      、二十二日、二十五日共三次之醫療費用。
  ３、顏希娟於八十五年十二月二十七日就診，原告給予二瓶清理藥水、止養生皮、
      隔離藥膏，繳費七○○元。惟原告所雇用之護士以多蓋健保卡乙格可抵三○○
      元為由，加蓋其八十五年十二月二十八日一格健保卡戳章，並向其收費五○○
      元（含掛號費及部分負擔費一○○元），惟原告於其病歷不實記載並申報八十
      五年十二月二十七日及二十八日（含二十九日傷口同一療程）之醫療費用。又
      八十五年十二月三十日就診，蓋一格健保卡並收四○○元，其同年十二月三十
      一日並未就診，惟原告於其病歷不實記載並申報八十五年十二月三十日（含三
      十一日傷口換藥同一療程）之醫療費用。
  ５、高斟壹於八十五年十一月二十日至八十五年十二月十二日至原告診所就診，據
      其母表示，並未每日就診而係間斷性看診，每次除蓋一格健保卡外另收五○○
      元，且無蓋乙格戳章可看兩次之情事，惟原告於其病歷不實記載並申報八十五
      年十一月二十日至同月二十九日及同年十二月一日至同月十二日均含傷口換藥
      同一療程連續診療之醫療費用。
二、按醫師法第二十五條：「醫師於業務上如有違法或不正當行為得處一個月以上一
    年以下停業處分或撤銷其執業執照。」又依據行政院衛生署八十五年十一月十六
    日衛署醫字第八五○六一八九一號函示：全民健康保險特約醫療院所醫師如無醫
    療之事實，而於病歷上填寫不實診斷處方或其他醫療處置，利用業務上機會，捏
    造病人就醫事實詐領醫療保險給付，獲取個人不正當利益該行為核屬不當，被告
    依醫師法第二十五條醫師於業務上不正當行為論處並無不合，請維持原處分等語
    。
    理  由
按「醫師於業務上如有違法或不正當行為，得處一個月以上一年以下停業處分或撤銷
其執業執照。」為醫師法第二十五條所明定。又「全民健康保險特約醫療院所醫師如
無醫療之事實，而於病歷上填寫不實診斷、處方或其他醫療處置，利用業務上機會，
捏造病人就醫事實詐領醫療保險給付，獲取個人不正當利益，該行為核屬不當，應依
醫師法第二十五條醫師於業務上不正當行為論處。」亦經主管機關行政院衛生署八十
五年十一月十六日衛署醫字第八五○六一○九一號函釋示在案，此項解釋並未違背醫
師法第二十五條之規定，自得適用。本件原告原為合慶診所負責醫師，經中央健康保
險局查獲於八十五年十一月及十二月間在合慶診所，為病患陳林碧花、張鶴靜、顏希
娟、高斟壹看診時，有多蓋健保卡章戳、虛報醫療費用等情，業經原告在被告所屬人
員約談時自承屬實，有台北縣政府衛生局八十六年九月二十五日上午九時五分及八十
七年五月十二日上午十時十五分訪問紀要影本在卷可稽，是其違規行為，洵堪認定。
被告以其行為核屬醫師於業務上之不正當行為，據以依醫師法規定論處，揆諸首揭規
定，並無不合。原告雖訴稱被告援引健保局醫療費用給付爭議之爭議審議委員會裁決
結果，套入醫師法第二十五條據以給予一個月停業處分，惟健保局與原告間之醫療費
用給付爭議，業經台灣板橋地方法院確認原告對病患有實質治療，所請醫療費用為治
療所必需者，而駁回健保局之請求，被告無其他證據，僅憑健保局之裁決作為處分原
告之依據，顯屬不合。本案係因病人嫌往返曠日費時，交通支出所費不貲，指導其本
人及家屬攜藥及必需之敷料，折價（蓋卡）讓其方便，實屬特殊情形云云各節。第查
醫師看診後如認病人可連續以相同之用藥，不須每日看診時，得一次給予多日用藥，
亦得釋出處方，予病人就近向健保藥局買藥，惟每次僅能蓋用病人健保卡一格，詳記
其病歷及所作醫療，據以向健保局請領健保給付。如醫師係一次給予病人多日用藥，
苟其用藥係屬合理，亦得向健保局請領該醫藥給付，此觀高血壓、糖尿病等慢性病人
，各醫院均係一次給予一個月之用藥，而蓋取一格健保卡，向健保局請領其所給之用
藥給付，並非蓋取病人多格健保卡，請領多次看診給付，即可證明，此為一般人即有
之常識。原告係執業醫師，與健保局簽有診病合約，對上開規定自應知綦詳。本件原
告既自承其有為病人一次看診蓋取多格健保卡，持向健保局報領多次看診給付情事，
則其行為顯屬醫師於業務上之不正當行為，依首開法條及主管機關行政院衛生署之解
釋，原處分予以論處並無不合。至於健保局另案向台灣板橋地方法院簡易庭訴請判命
原告依全民健康保險法第七十二條之規定給付所領醫療費用一倍之罰鍰新臺幣六七七
○元，為該院駁回一節，乃係因健保局此項請求係屬行政罰，非屬簡易庭之職權，故
予以判決駁回，非如原告所稱台灣板橋地方法院認原告向健保局請求醫療給付並無不
當，而駁回健保局之訴，此有台灣板橋地方法院八十七年度板簡字第一三九四號宣示
判決筆錄在卷可稽，原告據該判決主張其無不正當行為亦屬無據。綜上所述，本件原
處分並無不當，一再訴願決定，遞予維持，俱無違誤。原告起訴意旨，難謂有理，應
予駁回。
據上論結，本件原告之訴為無理由，爰依行政訴訟法施行法第二條、行政訴訟法第九
十八條第三項前段，判決如主文。
中    華    民    國     八十九      年     十二     月     二十二      日
                    最 高 行 政 法 院  第 一 庭
                                審 判 長 法  官      黃  綠  星
                                         法  官      高  啟  燦
                                         法  官      蔡  進  田
                                         法  官      黃  璽  君
                                         法  官      廖  宏  明
右  正  本  證  明  與  原  本  無  異
                                         法院書記官  邱  彰  德
中    華    民    國     八十九      年     十二     月     二十八      日


司法院資訊處製作；財團法人民間司法改革基金會備份。
